【裁判字號】    99,重上更(二),79
【裁判日期】    991111
【裁判案由】    常業詐欺
【裁判全文】
臺灣高等法院臺中分院刑事判決    99年度重上更(二)字第79號
上  訴  人
即  被  告  卯○○
選任辯護人  陳世煌律師
            黃俊昇律師
上列上訴人即被告因常業詐欺等案件，不服臺灣彰化地方法院93
年度訴字第1615號中華民國94年6月17日第一審判決（起訴案號
：臺灣彰化地方法院檢察署93年度偵字第7493號），提起上訴，
本院判決後，經最高法院發回，本院判決如下：
    主    文
原判決撤銷。
卯○○共同犯常業詐欺罪，處有期徒刑貳年。
「國民小學繳費通知單及信封上偽造如附表二所示之印文」、「
扣案之電腦壹組（含主機、伺服器、液晶螢幕、鍵盤、滑鼠）、
列表機貳臺、郵政劃撥儲金存款單袋（含空白及已列印報廢部
分）、記載附表一所示戶名及郵政存簿儲金帳號、郵政劃撥儲金
帳號之便條紙壹張、網路查詢各處郵局地圖壹張、行動電話機具
壹支（序號：000000000000000，含0000000000號SIM卡壹片）、
三星廠牌行動電話機具壹支（含0000000000號SIM卡壹片）」，
均沒收。
    犯罪事實
一、卯○○之家族以經營汽車買賣為業，其為賺取姓名年籍均不
    詳綽號「世榮」之成年男子將向其購買數部汽車可獲得約數
    萬元之利潤，竟與周建成、「世榮」基於常業詐欺及連續行
    使公文書之犯意聯絡，欲以大量印製郵政劃撥儲金存款單、
    國民小學繳費通知單，寄送予各國民小學學生家長之方式，
    向收受郵件通知之家長詐騙學雜費及班級費。渠等分工方式
    為：由「世榮」於民國93年6月間，在報紙上刊登廣告購買
    如附表一編號1莊國瑛、編號2呂佳玲之郵政存簿儲金帳號存
    摺、提款卡、印鑑章、郵政劃撥儲金帳號，及以不詳方式取
    得如附表一編號3曾建銘、編號4楊中仁、編號5鄭志聰之郵
    政存簿儲金帳號存摺、提款卡、印鑑章、郵政劃撥儲金帳號
    ，再將如附表一所示之戶名及郵政存簿儲金帳號、郵政劃撥
    儲金帳號寫在便條紙上交給卯○○，由卯○○委由周建成依
    該便條紙上所書寫之戶名及郵政劃撥儲金帳號印製郵政劃撥
    儲金存款單，約定每1帳號各印製6500張，合計3萬2500張，
    印製1張代價新臺幣（下同）2元，卯○○並先給付1萬元之
    代價予周建成。周建成即於93年7月間，以每日1500元之代
    價，委由具有幫助犯意之林淨鴻前往臺中市區各郵局收集大
    量空白郵政劃撥儲金存款單，交由周建成以電腦套印之方式
    印製如附表一所示戶名及郵政劃撥儲金帳號之郵政劃撥儲金
    存款單。周建成分批印製郵政劃撥儲金存款單3萬2500張後
    ，悉數交由卯○○、「世榮」處理。「世榮」再以彰化縣彰
    化市南郭、民生、平和、中山、嘉義市世賢等數所國民小學
    之名義，偽造內容為「茲因本校於93學年度將全面配合教育
    部之教改條例，本校將於本年度起，一律採郵政劃撥系統，
    統收學童之班級費及學雜費，煩請家長即日起至98年8月12
    日前，至各郵政單位劃撥繳交…。」性質屬公文書之繳費通
    知單，並以不詳方式，在該通知單上偽造如附表二所示之圓
    戳形印文，在信封收件人欄處，偽造如附表二所示之長條形
    印文。「世榮」偽造完成繳費通知單後，即將該偽造之繳費
    通知單連同前揭印製之郵政劃撥儲金存款單裝在信封內，並
    自93年7月26日起，在彰化縣市、嘉義縣市等地，連續付郵
    寄發予各學童之家長以為行使，並同時詐騙收到通知單之學
    生家長們。卯○○、「世榮」、周建成以此方式向收受通知
    單之家長詐騙金錢，並以之為業，賴以維生。「世榮」將偽
    造繳費通知單及郵政劃撥儲金存款單付郵後，其中1189封郵
    件在彰化郵局準備寄發時，經「彰化郵局」快捷股股長乙○
    ○於93年7月27日下午16時許發現有異，而報警偵辦全數查
    扣，故未寄出，附表一編號4之帳戶並於同日即93年7月27日
    經「中華郵政股份有限公司」列為警示帳戶。其他部分則已
    利用不知情之郵政人員寄發予張姝宜、癸○○、辛○○、酉
    ○○、庚○○、辰○○、壬○○、丙○○、午○○、亥○○
    、己○○、寅○○、楊勝光、戊○○、未○○、申○○、戌
    ○○、天○○、張姝宜、巳○○、丁○○……，其中張姝宜
    收到郵件後，因陷於錯誤，而於93年8月9日上午11時27分許
    ，至嘉義市「林森郵局」，匯1850元至附表一編號4所示之
    劃撥帳戶內。嗣經警將前揭查扣未寄出之郵件送請內政部警
    政署刑事警察局鑑定指紋查出周建成及林淨鴻，而於93年
    8月4日上午11時20分許，在周建成位於臺中市北屯區長生巷
    1之26號住處，搜索查獲周建成，並扣得周建成所有用以印
    製前揭郵政劃撥儲金存款單之電腦1組（含主機、伺服器、
    液晶螢幕、鍵盤、滑鼠）、印表機2臺、郵政劃撥儲金存款
    單3袋（含空白及已列印報廢部分）、記載附表一所示戶名
    及郵政存簿儲金帳號、郵政劃撥儲金帳號之便條紙1張、網
    路查詢各處郵局地圖1張，及與卯○○聯絡前揭事項之行動
    電話機具1支（序號：000000000000000，含0000000000號
    SIM卡1片），93年10 月1日上午10時許，循線在卯○○位
    於彰化縣員林鎮○○路○段127號住處，搜索查獲卯○○，並
    扣得卯○○所有供與周建成及「世榮」聯絡前揭事宜用之三
    星廠牌行動電話機具一支（含0000000000號SIM卡1片）。（
    以上周建成、林淨鴻業經本院94年度上訴字第525號案分別
    判處有期徒刑6月、7月確定。莊國瑛、呂佳玲出賣帳戶部分
    經原審法院93年度訴字第1282號案各判處有期徒刑6月，均
    緩刑2年確定）。
二、案經彰化縣警察局移送臺灣彰化地方法院檢察署檢察官偵查
    起訴。
    理    由
壹、證據能力部分：
一、按被告以外之人於審判外之陳述，雖不符刑事訴訟法第159
    條之1至之4等四條之規定，而經當事人於審判程序同意作為
    證據，法院審酌該言詞陳述或書面陳述作成時之情況，認為
    適當者，亦得為證據，當事人、代理人或辯護人於法院調查
    證據時，知有刑事訴訟法第159條第1項不得為證據之情形，
    而未於言詞辯論終結前聲明異議者，視為有前項之同意。同
    法第159條之5定有明文。本案莊國瑛及呂佳玲於檢察官偵訊
    中未具結之陳述，及乙○○、甲○○、丑○○、張姝宜、癸
    ○○、辛○○、酉○○、庚○○、辰○○、壬○○、丙○○
    、午○○、亥○○、己○○、寅○○、楊勝光、戊○○、未
    ○○、申○○、戌○○、天○○、張姝宜、巳○○、丁○○
    於警詢中之陳述，其性質均屬於證人於審判外之陳述，而為
    傳聞證據，且查無符合刑事訴訟法第159條之1至之4等四條
    之情形，原雖無證據能力，然上開供述證據內容，業經本院
    審理時予以提示並告以要旨，且經檢察官、被告及辯護人表
    示意見，當事人已知上述供述證據乃傳聞證據，卻均未表示
    無證據能力，本院審酌上開供述證據作成時，並無人情施壓
    或干擾，亦無不當取供之情形，認為以之作為本案之證據亦
    屬適當，而均有證據能力。
二、被告以外之人於偵查中向檢察官所為之陳述，除顯有不可信
    之情況者外，得為證據，刑事訴訟法第159條之1第2項定有
    明文。偵查中對被告以外之人所為之偵查筆錄，或被告以外
    之人向檢察官所提之書面陳述，性質上均屬傳聞證據，惟現
    階段刑事訴訟法規定檢察官代表國家偵查犯罪、實施公訴，
    依法其有訊問被告、證人及鑑定人之權，證人、鑑定人且須
    具結，而實務運作時，檢察官偵查中向被告以外之人所取得
    之陳述，原則上均能遵守法律規定，不致違法取供，其可信
    度極高，是以被告以外之人前於偵查中所為之證述，除反對
    該項供述得具有證據能力之一方，已釋明「顯有不可信之情
    況」之理由，且於審判中已主張詰問該被告以外之人，而未
    獲詰問的機會外，不宜遽指該證人於偵查中之陳述不具證據
    能力。本案周建成、林淨鴻於偵查中具結所為之證述，被告
    及辯護人均未提及有何顯不可信之情況，且均於原審審理中
    經交互詰問，自均具有證據能力。
三、除法律另有規定外，實施刑事訴訟程序之公務員因違背法定
    程序取得之證據，其有無證據能力之認定，應審酌人權保障
    及公共利益之均衡維護，刑事訴訟法第158條之4定有明文。
    本案所引用之非供述證據，並無證據證明係實施刑事訴訟程
    序之公務員違背法定程序所取得，且經本院於審理中依法提
    示並告以要旨而為調查時，檢察官及被告、辯護人均未表示
    無證據能力，自應認均具有證據能力。
貳、認定犯罪事實之證據及理由：
一、訊據被告卯○○，固坦承受「世榮」之委託，找周建成列印
    郵政劃撥儲金存款單，並交付1萬元予周建成，及自周建成
    處取得印製完成之郵政劃撥儲金存款單交予「世榮」等事實
    ，惟矢口否認有何不法之行為，辯稱：係「世榮」前往彰化
    縣員林鎮伊所經營之汽車商行，表示要向伊購買汽車，但請
    伊尋找能以電腦列印郵局劃撥單之人，代為列印劃撥單，作
    為購車之條件，伊乃找在網路咖啡店認識之周建成代為列印
    ，列印完成之劃撥單均交由「世榮」處理，交給周建成的1
    萬元也是「世榮」出的，「世榮」說印製的劃撥單是公司要
    用的，伊對於後續偽造繳費通知單詐騙學生家長之事均未參
    與，也不知情云云。
二、經查：
(一)、被告於93年10月1日在警詢中供稱：「我是使用我所有000
    0000000行動電話與周建成所有之0000000000行動電話聯繫
    。劃撥單是我一位叫世榮之朋友交代我，我再交代周建成製
    作，填寫劃撥帳號的紙張是世榮交給我，我再交給周建成的
    。我於93年7月15日起至7月25日止，共前往周建成住處向周
    建成領取三至四次。我以每張2元之價格向周建成購買，我
    前後共拿1萬元給周建成。我向周建成取得之詐騙劃撥單均
    是由世榮拿走。我是以我0000000000行動動電話與世榮聯絡
    。」等語（參第0000000000號警卷第1-3頁筆錄），於97
    年12月19日在本院更(一)審準備程序中供稱：「（問：對於他
    們要作為詐騙使用這件事情，你是否瞭解？）我知道。」（
    參該案卷第32頁筆錄）。
(二)、證人周建成於93年8月4日在檢察官偵訊中具結證稱：「我
    從上個月開始做，已經做了3萬2500張，全數交給卯○○了
    ，是卯○○叫我做的，1張2元。上有8個人帳戶便條紙是卯
    ○○交給我的，他說有打勾的（即附表一5個）幫他套印。
    我知道有問題，我懷疑怎麼會有這麼好的事，印1張2元。空
    白劃撥單有的是我自己拿的，有的是我叫林淨鴻幫我拿的，
    郵局的網路地圖是拿劃撥單用的。」等語（參第5875號偵卷
    第19-22頁筆錄），於93年10月11日在檢察官偵訊中具結
    證稱：「我劃撥單交給卯○○，我交給三至五次，他開一臺
    白色喜美的車，有時候他一個人來，有時候有另一個男子坐
    在駕駛座上，但每次都是卯○○下車。劃撥單是卯○○叫我
    做的，他一開始有拿1萬元給我，記載帳戶的便條紙，在我
    家樓下交給我的。」等語（參第7493號偵卷第27-30頁筆錄
    ），於94年3月11日在原審審理中具結證稱：「本件劃撥
    單是卯○○拿給我印的，他拿一張寫有名字及號碼的紙給我
    ，他叫我將這些資料印在劃撥單的空格上。空白劃撥單是我
    跟林淨鴻去郵局拿的，有時候是林淨鴻自己去拿。印好後，
    有一個人載卯○○來拿，拿了四、五次，卯○○找我是因為
    我會打電腦，我以前沒有在印刷場或類似印名片的工廠做過
    。我跟卯○○說印1張2元叫他先拿1萬元給我買紙，所以第
    一次卯○○有拿1萬元給我。」等語（參原審卷一第94-100
    頁筆錄）。
(三)、證人林淨鴻於93年8月4日在檢察官偵訊中具結證稱：「我
    拿了6000張空白劃撥單賺了1萬元。」等語（參第5875號偵
    卷26頁筆錄），於94年3月11日在原審審理中具結證稱：
    「我與周建成認識約3、4年，本件空白劃撥單是周建成叫我
    去拿，我蒐集大約6000張。」等語（參原審卷一第101-102
    頁筆錄）。
(三)、證人莊國瑛、呂佳玲於93年9月17日在檢察官偵訊中證稱：
    我們夫妻於6月25日在土城郵局賣郵局的存摺各一本及銀行
    存摺三本給自稱李先生之人。」等語（參第5875號偵卷第11
    3-114頁筆錄）
(四)、證人乙○○於93年7月27日在警詢中證稱：我因在快捷股裡
    面有收攬的同仁在整理的時候，有一張信件掉出信內的信函
    ，並信封上發現只寫彰化縣彰化市國民小學的信件，而發現
    是一批大量相同的信件，同仁告訴我後，我請同仁彙集在一
    起並報請警方偵查。目前發現的信封共1189封」（參第186
    號聲拘卷第3-4頁筆錄），並有扣押該1189封信件之彰化縣
    警察局扣押物品目錄表在卷可稽（參第0000000000號警卷第
    46頁）。
(五)、證人張姝宜於93年8月31日在警詢中證稱：「我收到的詐騙
    信函有戶名楊中仁，劃撥帳號00000000，劃撥金額1850元，
    我在93年8月9日11時27分至嘉義市林森郵局匯款1850元。」
    等語（參原審法院第1284號案卷一第111頁筆錄），並提出
    郵政劃撥儲金存款收據一紙為證（參同上卷第112頁）。
(六)、證人即彰化市南郭國小總務主任甲○○、資訊組長丑○○於
    93年8月2日在警詢中證稱：「本校收費三聯單至今尚未印製
    ，該批信件絕非本校寄出，上面的印文與本校印章也有很大
    的出入。」等語（參第186號聲拘卷第7-10頁筆錄）。
(七)、證人癸○○、辛○○、酉○○、庚○○、辰○○、壬○○、
    丙○○、午○○、亥○○、己○○、寅○○、楊勝光、戊○
    ○、未○○、申○○、戌○○、天○○、張姝宜、巳○○、
    丁○○於警詢中均證稱有接獲上述包含偽造繳費通知單、郵
    政劃撥單之信件，此有各該筆錄在卷可佐。
(八)、綜上可知：本件確實有一位「世榮」之男子以購買或不詳方
    式取得了附表一所示之人頭帳戶後，委由被告找來周建成印
    製郵政劃撥儲金存款單，被告負責將該些人頭帳戶的資料交
    給周建成，並先支付周建成1萬元之報酬，周建成又委請林
    淨鴻至郵局拿取空白郵政劃撥儲金存款單，再以電腦套印附
    表一所示之戶名及郵政劃撥儲金帳號之方式，印製了3萬250
    0張之郵政劃撥儲金存款單交予被告，復由「世榮」偽造繳
    費通知單寄發給學生家長，以詐騙學雜費及班級費。茲因
    本件被告於案發期間，以經營汽車商行，販售汽車營利，依
    其商業智識，當知若為正當公司業務需用之文書資料，印刷
    成本均為公司正當支出項目，可在營業稅申報時，列為成本
    扣抵項目，依正常程序，當係委請合格廠商印刷供為使用，
    以便取據報抵，且被告並非經營印刷業，果「世榮」印製郵
    政劃撥儲金存款單並無不法目的，「世榮」自可輕易找到合
    法經營之印刷業付予印刷之委託，何須委由被告代為找尋並
    非經營印刷業之周建成印製，並以之作為買車之條件，被
    告於本院更(一)審中，亦坦承知道印製郵政劃撥儲金存款單是
    要作為行騙使用，而以被告當時近28歲之年紀及社會經驗必
    也知道光有郵政劃撥儲金存款單尚不足以達行騙之目的，是
    其應明知「世榮」將偽造其他之說明單據方足以竟其功，
    被告於99年8月16日在本院準備程序中供稱：「案發之後，
    世榮就失蹤了，他也沒有跟我家族買車。」等語（參本院卷
    第19頁背面筆錄），亦即本件被告所負責之郵政劃撥儲金存
    款單印製完畢後，「世榮」尚未向被告家族買車，且「世榮
    」是在案發之後才失蹤，而非取得被告交付之郵政劃撥儲金
    存款單即失蹤，是可知「世榮」原係欲以詐騙所得向被告家
    族買車，此應為被告所明知，而與「世榮」對整個詐騙過程
    均有犯意之聯絡。本院因認被告對本件以印製郵政劃撥儲金
    存款單及偽造繳費通知單詐騙學生家長乙情至為清楚，並參
    與前揭分工。被告辯稱不知情，僅係卸責之詞，辯護人辯護
    稱被告應僅成立幫助犯，均不足憑採。此外，本件復有內政
    部警政署93年8月3日刑紋字第0930159681號指紋鑑定書（參
    第186號聲拘卷第20-26頁）、被告申請0000000000號行動電
    話之資料（參第223號聲拘卷第21頁）、周建成申請0000000
    000號行動電話之資料及通聯紀錄（內有與0000000000號行
    動電話頻頻聯絡之紀錄，參第223號聲拘卷第13-20頁）、中
    華郵政股份有限公司臺中郵局97年12月24日中管字第097210
    2785號函（內載附表一編號4之劃撥儲金帳戶已於93年7月27
    日列為警示帳戶，參本院更(一)審卷第42頁）附卷可考，並有
    扣案之電腦1組（含主機、伺服器、液晶螢幕、鍵盤、滑鼠
    ）、印表機2臺、郵政劃撥儲金存款單3袋（含空白及已列印
    報廢部分）、記載附表一所示戶名及郵政存簿儲金帳號、郵
    政劃撥儲金帳號之便條紙1張、網路查詢各處郵局地圖1張、
    行動電話機具1支（序號：000000000000000，含0000000000
     號SIM卡1片）、三星廠牌行動電話機具一支（含000000000
    0號SIM卡1片）足憑。本件事證明確，被告犯行應堪認定。
、論罪科刑部分：
一、按共同正犯之意思聯絡，原不以數人間直接發生者為限，即
    有間接之聯絡者，亦包括在內，如甲分別邀乙、丙犯罪，雖
    乙、丙彼此無直接之聯絡，亦無礙於其為共同正犯之成立（
    參最高法院77年台上字第2135號判例），且共同正犯間，除
    就自己實施之行為負其責任外，在犯意聯絡範圍內，對於他
    共同正犯所實施之行為，亦應共同負責（參最高法院94年台
    上字第6731號判決）。是以周建成與「世榮」雖未直接聯
    絡，但藉由被告之串連，被告、周建成、「世榮」仍成立共
    同正犯，被告雖未參與後續偽造繳費通知單及付郵寄發行
    騙學生家長之行為，惟被告既與「世榮」有犯意聯絡，自應
    就全部犯行與「世榮」負共同正犯之責任。
二、按刑法上所謂「常業」，係指反覆以同種類行為為目的之社
    會活動之職業性犯罪而言，亦即恃犯罪所得維生，至於犯罪
    時間長短、所得多寡，及是否恃此犯罪為唯一之謀生職業，
    均非所問，縱令兼有其他職業，仍無礙於該常業犯罪之成立
    。查本件共犯周建成自承為警查獲前數月已無職業（參第00
    00000000號警卷第1頁背面筆錄），且被告與周建成、「世
    榮」為意思聯絡後，反覆以相同之方法製作大量的郵政劃撥
    儲金存款單，並約定各自之利益，而周建成已交付3萬2500
    張人頭帳戶郵政劃撥儲金存款單予被告及「世榮」，欲詐騙
    被害人數眾多，遍及彰化縣市、嘉義縣市各地，足見渠等確
    有以詐騙充為經濟來源之一，並以之為生活事業一部分及恃
    此維生之意，而符合常業犯之要件。
三、按刑法第218條第1項所稱之公印，係指由政府依印信條例第
    6條相關規定製發之印信，用以表示公署或公務員之資格，
    即俗稱之大印及小官章而言，如不足以表示公署或公務員之
    資格者，即非公印（參最高法院69年臺上字第1676號判例）
    ，所製作之印文，也非屬公印文。查本件如附表二所示之長
    條形印文係表示各該學校名稱，圓戳形印文係表示各該學校
    總務處名稱，顯均非屬由公印所製作之公印文，而均屬普通
    印文。
四、被告行為後，刑法於94年2月2日修正公布，並於95年7月1日
    生效施行，修正前刑法第10條第2項「稱公務員者，謂依法
    令從事於公務之人員」之規定，已修正為「稱公務員者，謂
    下列人員：一依法令服務於國家、地方自治團體所屬機關而
    具有法定職務權限，以及其他依法令從事於公共事務，而具
    有法定職務權限者。二受國家、地方自治團體所屬機關依法
    委託，從事與委託機關權限有關之公共事務者」。考其修正
    之目的，在對公務員課予特別之保護及服從義務，嚴予規範
    其職權之行使，係為節制使代表國家之人適當行使公權力，
    並避免不當擴大刑罰權之適用。故上開修正後關於公務員定
    義之規定，其所謂「國家、地方自治團體所屬機關」，係指
    基於國家公權力作用，行使國家統治權之公務機關；所稱「
    公共事務」，乃指與國家公權力作用有關，而具有國家公權
    力性質之事項；至「法定職務權限」，則指所從事之事務，
    符合法令所賦與之職務權限，例如機關組織法規所明定之職
    務等。公立學校校長及其教、職員，依上開修正前規定，本
    屬依法令從事於公務之公務員；修正施行後，因公立學校非
    行使國家統治權之國家、地方自治團體所屬機關，則公立學
    校校長及其教、職員自非依法令服務於國家、地方自治團體
    所屬機關之「身分公務員」（參最高法院99年台上字第4449
    號判決）。而依新修正刑法第10條第2項之規定，關於公務
    員之定義，得分為三類型：1.依法令服務於國家、地方自治
    團體所屬機關而具有法定職務權限之「身分公務員」，2.其
    他依法令從事於公共事務，而具有法定職務權限者之「授權
    公務員」，3.受國家、地方自治團體所屬機關依法委託，從
    事與委託機關權限有關之公共事務者之「受託公務員」。雖
    然公立學校校長及其教、職員非屬「身分公務員」，惟依憲
    法第21條規定：「人民有受國民教育之權利與義務。」，國
    民教育法第2條規定：「凡6歲至15歲之國民，應受國民教育
    ，已逾齡未受國民教育之國民，應受國民補習教育。6歲至
    15歲國民之強迫入學，另以法律定之。」，第4條第1項規定
    ：「國民教育，以由政府辦理為原則，並鼓勵私人興辦。」
    ，第5條第3項規定：「國民小學及國民中學雜費及各項代收
    代辦費之收支辦法，由直轄市、縣（市）政府定之。」，可
    知公立國民學校校長及其教、職員對於依法有接受國民教育
    義務之學童有收取雜費及各項代收代辦費之權限，學童有繳
    納之義務，公立國民學校校長及其教、職員之此收取費用行
    為，係屬依法令從事於公共事務之公權力行使行為，而具有
    「授權公務員」之身分，是以由渠等名義所製作之繳納雜費
    及各項代收代辦費之通知單，自屬公文書。又本件偽造國民
    小學繳納學雜費及班級費通知單，依前揭說明，無論是依照
    修正前或修正後之公務員定義，均屬公務員職務上製作之公
    文書，而無有利或不利之情形，故應逕適用新法之規定。
五、修正前刑法第28條規定：「二人以上共同〈實施〉犯罪之
    行為者，皆為共同正犯」，修正後該條文改為：「二人以上
    共同〈實行〉犯罪之行為者，皆為共同正犯」，將舊法之「
    實施」修正為「實行」。原「實施」之概念，包含陰謀、預
    備、著手及實行等階段之行為，修正後僅共同實行犯罪行為
    始成立共同正犯，是新法共同正犯之範圍縮小，排除陰謀犯
    、預備犯之共同正犯，新舊法共同正犯之規定固有修正，但
    對本案被告而言，不論依新法或舊法，均構成共同正犯，對
    其並無所謂「有利或不利」之影響，應逕適用新法之規定。
    刑法第340條之常業詐欺罪，已經修正刪除，並同時修正
    刪除刑法第56條連續犯規定，是於95年7月1日刑法修正後關
    於修正前犯常業詐欺罪應適用刑法第339條詐欺罪之規定，
    並以1罪1罰之方式論斷之。而修正前刑法第340條之罪其法
    定本刑為1年以上7年以下有期徒刑，得併科5萬元以下罰金
    ，刑法第339條第1項之罪其法定本刑為5年以下有期徒刑、
    拘役、科或併科1千元以下罰金。本案有眾多之被害人，若
    依修正前刑法第340條之罪處斷，最高刑度得論處7年有期徒
    刑，依1罪1罰以刑法第339條第1項之規定處斷，其刑度加總
    後顯然高於依修正前第340條之罪之刑度，故就詐欺取財部
    分，自應以適用修正前刑法第340條之規定，對被告較為有
    利。修正前刑法第56條連續犯之規定，業已修正刪除，此
    刪除雖非犯罪構成要件之變更，但顯已影響行為人刑罰之法
    律效果，自屬法律有變更，而牽連犯及連續犯之形成結構，
    本質上就是各自都得以獨立之犯罪，亦即是數罪之性質，因
    具備連續關係，而以單一評價之模式來處理，因此，在連續
    犯廢除後，原各自獨立之數個犯行，應回歸數罪併罰之規定
    處理，經比較新、舊法結果，就被告多次行使偽造公文書部
    分，自應以被告行為時之法律即修正前第56條規定論以連續
    犯，較有利於被告。修正後刑法第33條第5款規定「罰金
    ：新臺幣一千元以上，以百元計算之」，與修正前刑法第33
    條第5款規定「罰金：一元以上」不同。比較新舊法結果，
    以舊法較有利於被告，故本件適用刑法第340條有關併科罰
    金刑最低額部分，自應適用修正前之規定。
六、雖然附表一編號4之帳戶於93年7月27日業經中華郵政股份有
    限公司列為警示帳戶，而無法提領，惟被害人張姝宜於93年
    8月9日匯1850元入該帳戶內時，已完成因受騙而交付之行為
    ，故仍屬既遂之狀態。又被告行使偽造繳費通知單（公文書
    ）之行為，足以使被冒用名義之學校受有學童因而未再繳交
    雜費等費用之損害，使收到通知之家長受有誤繳費用之損害
    甚明。故核被告所為，係犯修正前刑法第340條之常業詐欺
    取財罪、第216條、第211條之行使偽造公文書罪，起訴書於
    證據並所犯法條欄中雖未引用行使偽造公文書之法條，然於
    犯罪事實欄中已記載該項事實，足見此部分已經起訴，本院
    自得依法論科。又本件繳費通知單及信封上雖各有附表二
    所示之偽造印文，惟並查無積極證據證明係以偽刻之印章加
    蓋其上，且目前套印文書方式甚為普遍易行，故本院不認定
    有偽造印章之行為，被告偽造附表二所示之印文，係偽造
    繳費通知單公文書之階段行為，而偽造公文書之低度行為，
    復為高度之行使行為所吸收，均不另論罪，被告與周建成
    、「世榮」有犯意聯絡及行為之分擔，均為共同正犯，委
    由不知情之郵政人員寄發繳費通知單予被害人等部分，屬間
    接正犯，被告多次行使偽造公文書之行為，係時間緊接，
    方法相同，觸犯構成要件相同之罪名，顯係基於概括犯意為
    之，應依修正前刑法第56條連續犯之規定，論以一罪，被
    告係於行使偽造公文書行為中，同時為詐欺取財之犯行，故
    所犯常業詐欺取財罪及連續行使偽造公文書罪間，係屬想像
    競合犯，為裁判上一罪，應從一重之常業詐欺取財罪處斷。
七、原審予以論罪科刑，固非無見，惟(甲)刑法業已修正施行（詳
    前述），原審判決未及為新舊法之比較適用，(乙)原審判決認
    本件偽造之繳費通知單，係屬私文書，且認附表二之印文係
    以偽刻之印章所蓋用，卻未對該偽刻印章及偽造印文併予宣
    告沒收，(丙)林淨鴻僅係幫助犯，且係受周建成之委請到各郵
    局拿取空白劃撥單，原審判決卻認定被告與林淨鴻有犯意聯
    絡，並以每日1500元之代價，委請林淨鴻到各郵局拿取空白
    劃撥單，(丁)附表一編號4所示之帳戶於93年7月27日已經列為
    警示帳戶，原審判決未予審酌，(戊)被告所犯常業詐欺罪與行
    使偽造公文書罪間，係屬想像競合犯關係，原審判決卻認係
    有方法結果關係之牽連犯，(己)被告所有遭扣押之三星廠牌行
    動電話機具一支（含0000000000號SIM卡1片），係供本件犯
    罪所用之物，原審判決卻未併予宣告沒收等，而有未合或不
    當。被告仍執前揭辯詞提起上訴，否認犯罪，雖無理由，惟
    原審判決既有前開可議之處，本院自應將原審判決予以撤銷
    改判。
八、爰審酌被告與其他共同正犯印製3萬2500張郵政劃撥儲金存
    款單，欲向3萬多人行騙，情節及惡性均重大，所為不僅使
    收到通知單之被害人可能受有財產上之損失，且嚴重破壞社
    會秩序及人與人間之信任關係，及被告在本件所負責部分，
    較諸「世榮」之人，可責性顯然較低，本件被告實際上並無
    所得，被害人張姝宜匯入之1850元因未被領走亦可取回，所
    造成實際財物上之危害尚輕等一切情狀，量處如主文所示之
    刑。起訴書記載「請量處被告有期徒刑3年」，尚嫌過重，
    不足憑採。另偽造如附表二所示之印文，依刑法第219條
    之規定，應併予宣告沒收。扣案之電腦1組（含主機、伺
    服器、液晶螢幕、鍵盤、滑鼠）、印表機2臺、郵政劃撥儲
    金存款單3袋（含空白及已列印報廢部分）、記載附表一所
    示戶名及郵政存簿儲金帳號、郵政劃撥儲金帳號之便條紙1
    張、網路查詢各處郵局地圖1張、行動動話機具1支（序號：
    000000000000000，含0000000000號SIM卡1片），係共犯周
    建成所有，三星廠牌行動電話機具一支（含0000000000號SI
    M卡1片），係被告所有，此經共犯周建成及被告供承在卷，
    並均為供本件犯行所用之物，此經本院查證屬實，均依刑法
    第38條第1項第2款之規定，併予宣告沒收。本件查獲共犯
    周建成及被告時，雖尚扣得一般民眾資料一批、金融卡、提
    款卡、行動電話、SIM卡、存摺、鄭志光之國民身分證、古
    兆達機車駕照與國民身分證影本、跳蚤市場雜誌，00000000
    00號、0000000000號、0000000000號、0000000000號行動電
    話等物，惟均查無證據足以認定與本案犯行有關，依法自均
    不得併予宣告沒收，附此敘明。
據上論斷、應依刑事訴訟法第369條第1項前段、第364條、第299
條第1項前段，刑法2條第1項、第28條、第340條（修正前）、第
56條（修正前）、第216條、第211條、第219條、第55條前段、
第38條第1項第2款，中華民國刑法施行法第1條之1第1項、第2項
但書，判決如主文。
本案經檢察官子○○到庭執行職務。
中    華    民    國    99    年    11    月    11    日
            刑事第七庭    審判長法  官  林  榮  龍
                                法  官  王  義  閔
                                法  官  李  秋  娟
以上正本證明與原本無異。
如不服本判決應於收受送達後十日內向本院提出上訴書狀，其未
敘述上訴之理由者，並得於提起上訴後十日內向本院補提理由書（
均須按他造當事人之人數附繕本）「切勿逕送上級法院」。
                                書記官  詹  錫  朋
中    華    民    國    99    年    11    月    11    日
附表一：
┌──┬───┬─────────┬─────────┐
│編號│戶  名│ 郵政存簿儲金帳號 │郵政劃撥儲金帳號  │
├──┼───┼─────────┼─────────┤
│1.  │莊國瑛│第00000000000000號│第00000000號      │
├──┼───┼─────────┼─────────┤
│2.  │呂佳玲│第00000000000000號│第00000000號      │
├──┼───┼─────────┼─────────┤
│3.  │曾建銘│第00000000000000號│第00000000號      │
├──┼───┼─────────┼─────────┤
│4.  │楊中仁│第00000000000000號│第00000000號      │
├──┼───┼─────────┼─────────┤
│5.  │鄭志聰│第00000000000000號│第00000000號      │
└──┴───┴─────────┴─────────┘
附表二：
┌─┬───────────────────────┐
│編│          偽  造  印  文  名  稱              │
│號│                                              │
├─┼───────────────────────┤
│1.│「彰化縣彰化市南郭國民小學總務處」圓戳形印文  │
├─┼───────────────────────┤
│2.│「彰化縣彰化市南郭國民小學」長條形印文        │
├─┼───────────────────────┤
│3.│「彰化縣彰化市國民小學總務處」圓戳形印文      │
├─┼───────────────────────┤
│4.│「彰化縣彰化市國民小學」長條形印文            │
├─┼───────────────────────┤
│5.│「嘉義縣嘉義市世賢國民小學總務處」圓戳形印文  │
├─┼───────────────────────┤
│6.│「嘉義縣嘉義市世賢國民小學」長條形印文        │
└─┴───────────────────────┘

司法院資訊處製作；財團法人民間司法改革基金會備份。
